【裁判字號】    97,上訴,349
【裁判日期】    970626
【裁判案由】    偽造有價證券等
【裁判全文】
臺灣高等法院臺南分院刑事判決         97年度上訴字第349號
上  訴  人  臺灣臺南地方法院檢察署檢察官
上  訴  人
即  被  告  甲○○
指定辯護人  本院公設辯護人丁○○
上列上訴人因被告偽造有價證券等案件，不服臺灣台南地方法院
九十五年度訴字第一三六○號中華民國九十七年一月三十日第一
審判決（起訴案號：臺灣台南地方法院檢察署九十四年度營偵字
第三七四號），提起上訴，本院判決如下：
    主  文
原判決撤銷。
甲○○連續意圖供行使之用，而偽造有價證券，處有期徒刑伍年
陸月，如附表所示偽造本票貳拾玖張，均沒收。
    事  實
一、附表編號１至所示本票部分：
    甲○○曾有竊佔、妨害公務、重利等前科。甲○○因其離職
    員工「丙○○」積欠債務，而至北部謀職避債，未與家人聯
    絡，丙○○父親「乙○○」，因曾遭人先後持「丙○○」簽
    發本票，前往台南縣將軍鄉西華村一五六之十二號住處索債
    ，均委由甲○○代為交涉還款，甲○○遂萌歹念，欲複製該
    方式，以為丙○○處理債務為由，欲向乙○○詐取款項，乃
    基於意圖為自己不法所有之概括犯意，連續自民國（下同）
    九十三年三月一日至九十三年四月廿九日止，在台南縣學甲
    鎮大安里大灣一五九號甲○○辦公處所，以附表所示方式，
    冒用丙○○名義，簽發附表編號１至所示本票，於上述期
    間，前往乙○○上開住處，持附表編號１至所示偽造本票
    （為表示係丙○○先前所積欠地下錢莊債務，故所偽造本票
    ，發票日大多填在九十三年三月一日前，僅編號所示本票
    ，發票日係在九十三年三月五日），而向乙○○佯稱，編號
    １至所示本票，係地下錢莊，持丙○○所簽發本票，前來
    討債而行使，致使乙○○陷於錯誤，經折價後，乙○○交付
    現金予甲○○，而換回附表編號１至所示本票，前後約十
    七次，甲○○共詐得新台幣（下同）一百零七萬元。
二、附表編號至所示本票部分：
    嗣於九十三年五月間，甲○○承上犯意，欲再以相同手法，
    詐取款項，即先以附表所示方式，偽造附表編號至所示
    本票，旋即指使二名不詳成年人，至上開乙○○住處，出示
    附表編號至所示本票三張予乙○○妻子「林邱木蒞」而
    行使，並偽稱附表編號至所示本票，係丙○○積欠四十
    三萬元所簽，而向林邱林蒞詢稱：「你們的事是誰在處理？
    」經林邱木蒞告以：「學甲的民仔」後，該二人即稱要找「
    民仔」處理。旋甲○○即向乙○○偽稱：其已向該二名要債
    者，折價為十五萬元等語。惟因乙○○拒付，甲○○乃未取
    得金錢。嗣甲○○因另案涉犯重利案（業經判刑確定），於
    九十四年三月三日，經警持發搜索票，前往臺南縣學甲鎮大
    安里大灣一五九號甲○○辦公處搜索，扣得總額四十三萬元
    本票三張（即附表編號至所示本票），而查悉上情。
三、案經臺南縣警察局學甲分局報請臺灣臺南地方法院檢察署檢
    察官偵查起訴。
    理  由
甲、證據能力部分：
一、按被告以外之人於審判外陳述，雖不符刑事訴訟法第一百五
    十九條之一至第一百五十九條之四規定，而經當事人於審判
    程序同意作為證據，法院審酌該言詞陳述或書面陳述作成時
    情況，認為適當者，亦得為證據，為刑事訴訟法第一百五十
    九條之五第一項所明文。本件卷附供述及非供述證據，被告
    於原審表示同意作為證據（詳原審卷一七二頁），本院審酌
    各該證據作成情況，認為適當，復經本院於審判期日就上開
    證據，依法進行調查辯論，依刑事訴訟法第一百五十九條之
    五規定，自有證據能力。
二、又證人丙○○及乙○○於偵查中，係以被害人及告訴人身分
    訊問，非以證人身分訊問，依法自無庸具結。則渠等供述，
    於警訊及偵查中供述，雖係被告以外之人審判外陳述，然既
    為被告於原審同意作為證據，依刑事訴訟法第一百五十九條
    之五規定，渠等於警詢及偵查中供述，均有證據能力。至證
    人林邱木蒞於偵查中供述，業以證人身分具結陳述，有結文
    在卷可憑（詳偵查卷五三頁）。而證人林邱木蒞於偵查中供
    述，被告於原審復已同意作為證據（詳原審卷一七二頁），
    則證人林邱木蒞於偵查中供述亦有證據能力，附此說明。
乙、實體部分：
一、訊據上訴人即被告甲○○對上開事實，坦認不諱（詳原審卷
    一七五、一七六、一八四頁），核與證人丙○○於警詢證述
    被告偽造其名義簽發本票（詳警卷五至八頁、偵Ｂ卷一○○
    至一○三頁）及證人乙○○於警詢及偵查中（詳警卷九至十
    五頁、偵Ａ卷九至十二頁）暨證人林邱木蒞於偵查中證述被
    告持附表所示本票，向渠詐取現金情節相符（偵Ａ卷五○至
    五二頁），並有附表編號１至號所示本票可稽。又附表所
    示本票上指紋，經鑑定結果，編號４、５號本票上指紋為蘇
    雅道所有，編號６、７號本票上指紋為被告所有，編號８至
    號本票上指紋為王榮豊所有等情，有刑事警察局九十六年
    三月三十日刑紋字第0960043363號鑑驗書在卷可憑（詳原審
    卷五九至六六頁）。是被告自白與事實相符。被告犯行，事
    證明確，堪以認定。
二、附表編號４、５、８至本票係被告利用不知情者偽造：
    查附表編號４、５、８至本票上指紋，經鑑定結果，雖分
    別為蘇雅道、王榮豊所有。而被告於原審固供稱：伊寫完丙○○姓名後，立即命蘇雅道、王榮豊，在上開本票上蓋用指
    印；王榮豊知道，伊是要用丙○○名義簽本票等語（詳原審
    卷一七五、二四五頁）。但就此部分，被告於原審先供稱：
    蘇雅道部分不是伊叫他蓋的云云（詳原審卷一七○頁）。嗣
    又改稱：蘇雅道、王榮豊指紋，是伊叫他們在上面蓋指印，
    他們不知道伊要偽造本票云云（詳原審卷一九○頁）。被告
    嗣又改稱：蘇雅道指印可能是他拿本票蓋印在玩，被伊拿來
    用云云（詳原審卷二四五頁）。蘇雅道、王榮豊與被告，對
    上開本票上蓋用指印，有無共同基於偽造本票犯意聯絡，被
    告先後供述不一。而證人蘇雅道於原審則否認知情而蓋用指
    印於本票（詳原審卷二一八至二二二頁）。另證人王榮豊則
    經傳喚未到，渠二人究因何原因於本票蓋用指紋，尚難僅憑
    鑑定結果及被告供述，即認係被告與蘇雅道、王榮豊，共同
    基於偽造本票犯意而為。茲依卷存證據既不足證明蘇雅道、
    王榮豊與被告就本件偽造本票行為有犯意聯絡，自應認被告
    係利用不知情蘇雅道與王榮豊蓋，而於附表編號４、５、８
    至所示本票上蓋用指紋後，而偽造丙○○名義簽發本票為
    是，附此敘明。
三、關於刑法修正部分：
  (一)罰金刑部分：
    按刑法第三十三條第五款，關於「罰金：一元以上」規定，
    被告行為後，修正公布為「罰金：新臺幣一千元以上，以百
    元計算」，刑法法定本刑中列有罰金者，其法定最低度罰金
    因之提高，涉及科刑規範變更，自有新舊法比較必要，比較
    結果，以舊法有利於被告，本件自應適用舊法規定，定被告
    其罰金部分之法定刑。
  (二)連續犯部分：
    次查刑法第五十六條連續犯規定，業於九十四年一月七日修
    正刪除，並於九十五年七月一日施行。是新刑法修正施行後
    ，被告數犯罪行為，即須分論併罰。此刪除雖非犯罪構成要
    件變更，但顯已影響行為人刑罰之法律效果，自屬法律有變
    更，依新法第二條第一項規定，比較新舊法結果，應適用被
    告行為時之法律即舊法，即論以連續犯，較有利被告。
四、按行使偽造有價證券以使人交付財物，本即含有詐欺性質，
    如所交付財物，即係該證券本身價值，其詐欺取財仍屬行使
    偽造有價證券行為，不另論以詐欺取財罪；但如行使該偽造
    有價證券，係供擔保或作為新債清償而借款，則其借款行為
    ，已屬行使偽造有價證券行為以外另一行為，始應再論以詐
    欺取財罪，並依牽連犯關係，從一重處斷（九十台上五四一
    六號判決參照）。核被告甲○○所為，係犯刑法二百零一條
    第一項偽造有價證券罪；其利用不知情蘇雅道、王榮豊偽造
    丙○○指紋，為間接正犯，其偽造丙○○署押行為，乃偽造
    有價證券部分行為；又被告偽造有價證券後，持以行使低度
    行為，應為偽造高度行為所吸收，均不另論。本件被告行使
    附表１至所示廿九張偽造本票，而使乙○○交付現金，所
    交付現金額數，係在該偽造本票金額範圍。依上說明，其詐
    欺取財仍屬行使偽造有價證券行為，不另論詐欺取財罪。檢
    察官起訴認被告應另成立詐欺取財罪及公訴人於原審表示被
    告所犯偽造有價證券罪與詐欺罪間，有牽連犯裁判上一罪關
    係（詳原審卷一五七頁），均有未洽。被告先後多次偽造有
    價證券罪犯行，時間緊接，所犯構成要件相同，顯係基於概
    括犯意反覆為之，為連續犯，應依修正前刑法第五十六條規
    定，論以一罪，並依法加重其刑。又被告偽造附表編號至
    本票持以行使部分，雖未經起訴，然此部分與起訴被告偽
    造附表編號１至本票持以行使部分，有連續犯裁判上一罪
    關係，為起訴效力所及，本院自得併予審理。
五、原審以被告罪證明確，因予論罪科刑，固非無見。惟查：(一)
    原判決認證人丙○○在檢察官偵訊時供述，並未經具結，依
    法其證言無證據能力。然丙○○於偵查中，始終係以被害人
    及告訴人身分應訊，並未以證人身分應訊，依法自無庸令其
    具結，則原判決以丙○○於偵查中供述，未經具結，故均無
    證據能力，尚有未當。(二)又本件被告所犯刑法第二百零一條
    偽造有價證券罪，其法定刑罰金刑下限部分，依上說明，以
    修正前刑法第三十三條第五款：「罰金：一元以上」之規定
    ，有利於被告，原判決未予比較說明，亦有不當。(三)又被告
    甲○○偽造附表所示本票，向被害人乙○○詐取被害人平生
    積蓄，金額達一○七萬元，被害人一目失明，重病在身，生
    活窘困，被告迄今未賠分文，以本件法定本刑為三年以上十
    年以下有期徒刑，原審僅量處被告有期徒刑四年三月，顯然
    過輕，自有未洽。被告上訴意旨，以原判決量刑過重，依上
    所述，固無理由。檢察官上訴認量刑過輕，則有理由，且原
    判決既有上述可議，自屬無可維持，應由本院將原判決撤銷
    改判。爰審酌被告甲○○不思以正常途徑，索討丙○○積欠
    債務，竟冒用丙○○名義偽造本票，持向丙○○父親乙○○
    及母親林邱木蒞詐取款項，致渠等因而交付平生積蓄，受害
    迄今未與乙○○成立和解，且於偵審之初矢口否認犯行，迄
    原審將查扣本票上指紋送請鑑定結果，查知該本票上有被告
    指紋後，被告始坦認犯行，併參酌被告平日素行等一切情況
    ，對被告量處有期徒刑五年六月，以資懲儆。至附表所示偽
    造本票廿九張，應依刑法第二百零五條，均宣告沒收之。又
    附表所示本票票面上偽造「丙○○」署押及指紋，因已成為
    本票一部分，為該本票沒收諭知效力所及，爰不另為沒收諭
    知。另檢察官循被害人乙○○請求，上訴意旨，以被告於原
    審供稱，在本票上寫完丙○○姓名後，立即命蘇雅道、王榮
    豐，在本票上捺指印，衡情，常人不可能毫無目的，在不知
    用途本票捺指印，足見被告與蘇雅道、王榮豐係共同偽造，
    原審認渠等並非共犯，有違經驗法則；另被告自九十三年三
    月一日至九十三年四月廿九日，二個月間，分持偽造廿九張
    本票向被害人詐財，自應為數罪，而非連續犯云云。此部分
    上訴意旨指摘，業據本院論述於前，認尚無積極證據足以證
    明被告與蘇雅道、王榮豐，係共同偽造附表所示本票。又被
    告係於九十三年間，持附表所示廿九張偽造本票，向被害人
    行使，係在九十五年七月一日連續犯廢除施行前所為，仍有
    修正前刑法第五十六條連續犯適用，告訴人認應論以數罪，
    依上所述，為無理由，併此說明。
六、末查，被告經合法傳喚，無正當理由不到庭，爰不其陳述，
    逕行判決。
據上論斷，應依刑事訴訟法第三百六十九條第一項前段、第三百
七十一條、第三百六十四條、第二百九十九條第一項前段，刑法
第二條第一項前段、第二百零一條第一項、第二百零五條，第五
十六條（修正前），刑法施行法第一條之一，判決如主文。
本案經檢察官郭珍妮到庭執行職務。
中    華    民    國    97    年     6    月    26     日
                  刑事第六庭    審判長法  官  蔡崇義
                                      法  官  杭起鶴
                                      法  官  董武全
以上正本證明與原本無異。
如不服本判決，應於收受本判決後十日內向本院提出上訴書狀。
其未敘述上訴理由者並得於提起上訴後十日內向本院補提理由書
狀（均須按他造當事人之人數附繕本）「切勿逕送上級法院」。
                                      書記官  許美惠
中    華    民    國    97    年     6    月    26     日
附錄法條：
刑法第二百零一條：
意圖供行使之用，而偽造、變造公債票、公司股票或其他有價證
券者，處三年以上十年以下有期徒刑，得併科三千元以下罰金。
行使偽造、變造之公債票、公司股票或其他有價證券，或意圖供
行使之用，而收集或交付於人者，處一年以上七年以下有期徒刑
，得併科三千元以下罰金。
附表：
┌──┬──────┬────┬─────┬───────────────┐
│編號│發  票  日  │  金額  │票      號│偽       造       方       式 │
│    │            │(新臺幣)│          │                              │
├──┼──────┼────┼─────┼───────────────┤
│1   │92年08月30日│  6萬元 │no 044111 │將本票放在丙○○自己簽發票據下│
├──┼──────┼────┼─────┤方，用力描繪丙○○自己簽發票據│
│2   │92年09月07日│  3萬元 │no 044113 │上字跡，使本票上產生痕跡，再在│
├──┼──────┼────┼─────┤於本票上依上開痕跡描繪丙○○之│
│3   │92年09月14日│  3萬元 │no 044116 │簽名、票面金額、地址、日期。  │
├──┼──────┼────┼─────┼───────────────┤
│4   │92年11月16日│  4萬元 │no 384251 │將已蓋用蘇雅道（不知情）指紋本│
│    │            │        │          │票放在丙○○自己簽發票據下方，│
├──┼──────┼────┼─────┤用力描繪丙○○自己簽發票據上字│
│5   │92年11月16日│  4萬元 │no 384252 │跡，使本票上產生痕跡，再於本票│
│    │            │        │          │上依上開痕跡描繪丙○○簽名。  │
├──┼──────┼────┼─────┼───────────────┤
│6   │93年01月08日│  10萬元│no 046645 │甲○○自行偽簽丙○○簽名，並書│
├──┼──────┼────┼─────┤寫票面金額、地址、日期於本票。│
│7   │93年01月08日│  8萬元 │no 046646 │                              │
├──┼──────┼────┼─────┼───────────────┤
│8   │93年01月16日│  6萬元 │no 696677 │將已蓋用王榮豊指紋（不知情）本│
├──┼──────┼────┼─────┤票放在丙○○自己簽發票據下方，│
│9   │93年01月16日│  6萬元 │no 696678 │中間墊複寫紙，由甲○○描繪林肇│
├──┼──────┼────┼─────┤亨自己簽發票據上丙○○姓名、票│
│10  │93年01月16日│  10萬元│no 696679 │面金額、地址、日期等字跡，以此│
├──┼──────┼────┼─────┤複寫方式偽造本票。            │
│11  │93年02月03日│  10萬元│no 696659 │                              │
├──┼──────┼────┼─────┤                              │
│12  │93年02月03日│  6萬元 │no 696660 │                              │
├──┼──────┼────┼─────┼───────────────┤
│13  │93年02月15日│  12萬元│no 696683 │將已蓋王榮豊（不知情）指紋本票│
├──┼──────┼────┼─────┤，放在丙○○自己簽發票據下方，│
│14  │93年01月15日│  6萬元 │no 696684 │用力描繪丙○○自己簽發票據上字│
├──┼──────┼────┼─────┤跡，使上開編號本票上產生痕跡，│
│15  │93年02月20日│  16萬元│no 696675 │再於上開編號本票上依上開痕跡描│
├──┼──────┼────┼─────┤繪出丙○○之簽名、票面金額、地│
│16  │93年02月20日│  20萬元│no 696686 │址、日期。                    │
├──┼──────┼────┼─────┤                              │
│17  │93年02月20日│  14萬元│no 696665 │                              │
├──┼──────┼────┼─────┼───────────────┤
│18  │93年02月20日│  12萬元│no 696698 │將已蓋用王榮豊指紋（不知情）本│
│    │            │        │          │票放在丙○○自己簽發票據下方，│
│    │            │        │          │中間墊複寫紙，由甲○○描繪林肇│
│    │            │        │          │亨自己簽發票據上丙○○姓名、票│
│    │            │        │          │面金額、地址、日期等字跡，以此│
│    │            │        │          │複寫方式偽造本票。            │
├──┼──────┼────┼─────┼───────────────┤
│19  │93年02月23日│  12萬元│no 696666 │將已蓋王榮豊（不知情）指紋本票│
├──┼──────┼────┼─────┤，放在丙○○自己簽發票據下方，│
│20  │93年02月23日│  16萬元│no 696674 │用力描繪丙○○自己簽發的票據上│
├──┼──────┼────┼─────┤字跡，使上開編號本票上產生痕跡│
│21  │93年02月25日│  14萬元│no 696690 │，再於上開編號本票上依上開痕跡│
├──┼──────┼────┼─────┤描繪丙○○之簽名、票面金額、地│
│22  │93年02月25日│  12萬元│no 696694 │址、日期。                    │
├──┼──────┼────┼─────┤                              │
│23  │93年02月27日│  14萬元│no 696697 │                              │
├──┼──────┼────┼─────┤                              │
│24  │93年02月19日│  10萬元│no 204677 │                              │
├──┼──────┼────┼─────┤                              │
│25  │93年02月    │  8萬元 │no 204680 │                              │
├──┼──────┼────┼─────┤                              │
│26  │93年03月05日│  16萬元│no 204678 │                              │
├──┼──────┼────┼─────┤                              │
│27  │93年03月12日│  12萬元│no 482476 │                              │
├──┼──────┼────┼─────┤                              │
│28  │93年03月20日│  16萬元│no 482451 │                              │
├──┼──────┼────┼─────┤                              │
│29  │93年03月22日│  15萬元│no 205401 │                              │
└──┴──────┴────┴─────┴───────────────┘


司法院資訊處製作；財團法人民間司法改革基金會備份。
